【裁判字號】    92,台上,4147
【裁判日期】    920731
【裁判案由】    業務過失致人於死
【裁判全文】
最高法院刑事判決                              九十二年度台上字第四一四七號
    上  訴  人  甲○○
    選任辯護人  孔福平律師
右上訴人因業務過失致人於死案件，不服台灣高等法院高雄分院中華民國九十年三月
六日第二審更審判決（九十年度交上更(一)字第二號，起訴案號：台灣屏東地方法院檢
察署八十六年度偵字第五０三五號），提起上訴，本院判決如左：
    主  文
上訴駁回。
    理  由
按刑事訴訟法第三百七十七條規定，上訴於第三審法院，非以判決違背法令為理由，
不得為之。是提起第三審上訴，應以原判決違背法令為理由，係屬法定要件。如果上
訴理由狀並未依據卷內訴訟資料，具體指摘原判決不適用何種法則或如何適用不當，
或所指摘原判決違法情事，顯與法律規定得為第三審上訴理由之違法情形，不相適合
時，均應認其上訴為違背法律上之程式，予以駁回。本件上訴人甲○○上訴意旨略稱
：(一)、第一審判決以上訴人尚未與被害人家屬達成民事賠償為量刑審酌依據之一，但
原審法院第一次判決後發回更審判決前之民國八十八年一月四日，上訴人已與被害人
家屬達成民事和解，並賠償被害人家屬，有原審法院八十七年度上字第四七八號侵權
行為損害賠償事件民事和解筆錄在卷可稽，原判決對於該項有利之證據未加審酌採納
，亦未說明不予採納之理由，有不適用刑法第五十九條及理由不備之違法。(二)、原判
決突於言詞辯論時訊問證人林恩堂，並採其證言認上訴人確與丈夫共同從事養豬業，
以駕駛小貨車載送飼料或小豬為附隨業務，唯該證人與上訴人之親人間曾因訴訟敗訴
而挾怨，證詞顯有偏頗。又養豬場所須飼料，均由飼料公司載送至養豬場，有飼料公
司載送人員可證，而養豬所生小豬，於出賣時均由豬販前來載運，亦有豬商林昌成可
證，均無需上訴人載運。林恩堂不利於上訴人之證詞，突於審判期日被提出訊問，非
但上訴人不及提出辯解，言詞辯論時更未予上訴人辯解之機會，更未曉以上訴人有無
證據請求調查，有應於審判期日調查之證據，未予調查及未予上訴人最後陳述機會之
違法。(三)、上訴人符合法院加強緩刑宣告實施要點第二條第(一)、(二)、(四)、(五)、(六)、(十)
款，及第五條規定「宜認為以暫不執行為適當，並予宣告緩刑」之情形，原審未為必
要之調查審酌，亦未對於是否適用緩刑規定予以宣告緩刑詳加論斷，又未說明不予調
查宣告緩刑之理由，有應於審判期日調查之證據而未予調查及理由不備、判決不適用
法則之違法。(四)、上訴人行為後刑法第四十一條「犯最重本刑為三年以下有期徒刑以
下之刑之罪，而受六月以下有期徒刑或拘役之宣告，因身體、教育、職業或家庭之關
係，執行顯有困難者，得易科罰金」之規定，就所犯得易科罰金之罪，於上訴人行為
後業經修正為五年以下有期徒刑，上訴人所犯之罪名，符合修正後之規定，且屬有利
於上訴人，應依同法第二條第一項前段，適用修正後之刑法第四十一條第一項規定，
審酌得否為易科罰金折算標準之諭知。原判決漏未審酌適用，有判決不適用法則之違
法等語。
惟查：採證認事係屬事實審法院之職權，而法院憑以認定犯罪事實之證據，並不以直
接證據為限，即綜合各種直接、間接證據，本於推理作用，為其認定犯罪事實之基礎
，如不違背經驗法則與論理法則，亦非法所不許。原判決依憑告訴人簡壽安之指訴、
證人林恩堂之證述，卷附道路交通事故調查報告表(一)、(二)及現場照片、檢察官督同法
醫相驗被害人屍體結果所製作之驗斷書、相驗屍體證明書、勘驗筆錄、台灣省車輛行
車事故覆議鑑定委員會八十七年一月七日交覆字第八六一六六七號函及檢送之覆議意
見書，並上訴人之部分供述等證據，為綜合之判斷，認上訴人有原判決事實欄所載之
犯行，因而維持第一審論處上訴人從事業務之人，因業務上之過失致人於死罪刑之判
決，駁回上訴人在第二審之上訴。已詳敘其調查證據之結果及證據取捨並認定犯罪事
實之理由。且對於上訴人否認有業務過失之情形，辯稱當時伊駕車完成轉彎後才看到
死者，因對方車速很快，伊閃避不及才撞到，伊無過失責任；伊係家庭主婦兼做家庭
代工，補貼家計，養豬場係伊丈夫所經營，伊僅偶而去幫忙一下，並無參與經營養豬
業，且伊駕駛之小貨車是平日當交通工具之用，不是用以載運豬隻或養豬飼料，伊不
是從事業務之人云云，如何係事後卸責之詞，不足採信，詳加說明指駁。所為論斷均
有卷存證據資料可資覆按，就形式上觀察，要無採證認事違背經驗法則、論理法則，
或有其他違背法令之情形，尚難任意指摘為違法。關於民事侵權行為損害賠償部分，
上訴人與告訴人等雖已以新台幣（下同）一百十三萬九千五百元成立民事上和解，但
和解後上訴人迄未付款，有原審法院八十七年度上字第四七八號民事和解筆錄在卷可
稽，並據告訴人簡壽安於原審法院更審調查時陳述甚詳，上訴人亦僅就和解前已給付
十萬元為爭執（原審法院九十年二月九日訊問筆錄），而原判決理由三敘明審酌上訴
人之過失程度、所生危害、肇事後之態度及被害人亦同有過失等一切情狀，而在法定
刑內量處上訴人有期徒刑八月，已將上訴人前項犯罪後和解但未完全給付之態度等情
狀併予審酌而為量刑之依據，殊無理由不備之情形。上訴意旨(一)執以指摘原判決違法
，難認係上訴第三審之合法理由。又原判決依告訴人之聲請於審判期日調查證據時傳
訊證人林恩堂，於林恩堂陳述後，訊問上訴人對其證言有何意見，上訴人並為相當之
辯解，而該審判期日辯論終結前，審判長復訊問上訴人有無最後陳述？上訴人答稱：
「無」，已給予最後陳述之機會，而上訴人於辯論終結前，亦未聲請為何項證據之調
查，有原審審判筆錄可稽。原審綜合前開證據調查結果，認上訴人有與其夫共同從事
養豬業，而以駕駛小貨車載運小豬或飼料為其附隨業務之情事，乃其調查證據及對於
證據證明力判斷職權之適法行使。上訴意旨(二)以原審突然訊問證人林恩堂，且未給予
辯解和最後陳述之機會云云，任意指摘原審訊問證人林恩堂之調查程序違法，並有調
查未盡之可議，核非依據卷內資料為原判決具體違法之指摘，不得執為上訴第三審之
適法理由。至是否宣告緩刑，法院本屬有權斟酌決定，法院對於宣告罪刑而合乎緩刑
條件之被告，如認以暫不執行為適當，予以宣告緩刑時，始應於判決內敘明宣告緩刑
之理由，茍未予宣告緩刑，自無贅述不予宣告緩刑理由之必要。上訴意旨(三)執以指摘
，亦非上訴第三審之合法理由。再刑法第四十一條於九十年一月十日修正前規定「犯
最重本刑為三年以下有期徒刑以下之刑之罪，而受六月以下有期徒刑或拘役之宣告，
因身體、教育、職業或家庭之關係，執行顯有困難者，得以一元以上三元以下折算一
日，易科罰金。」；修正後該條第一項規定「犯最重本刑為五年以下有期徒刑以下之
刑之罪，而受六個月以下有期徒刑或拘役之宣告，因身體、教育、職業、家庭之關係
或其他正當事由，執行顯有困難者，得以一元以上三元以下折算一日，易科罰金。但
確因不執行所宣告之刑，難收矯正之效，或難以維持法秩序者，不在此限。」得易科
罰金之條件，修正後雖將犯最重本刑為三年以下有期徒刑以下之罪，改為犯最重本刑
為五年以下有期徒刑以下之罪，但仍以受六月以下有期徒刑或拘役之宣告為限，始得
易科罰金。原判決維持第一審量處上訴人有期徒刑八月之判決，不論在前開刑法第四
十一條修正前後，均不符易科罰金之條件，自無該法條修正前後新舊法之比較適用問
題。上訴意旨(四)執以指摘原判決違法，亦非適法之第三審上訴理由。此外上訴意旨又
未依據卷內訴訟資料指摘原判決有何項具體違背法令之情形，徒憑己見，就原審採證
認事職權之適法行使，及原判決已明白論斷之事項，仍執前詞，任意指摘原判決違法
，並就是否為業務過失，仍為單純事實之爭辯，核與法律規定得為第三審上訴理由之
違法情形，不相適合，應認其上訴違背法律上之程式，予以駁回。
據上論結，應依刑事訴訟法第三百九十五條前段，判決如主文。
中      華      民      國    九十二    年      七      月    三十一    日
                              最高法院刑事第三庭
                                  審判長法官  董  明  霈
                                        法官  林  茂  雄
                                        法官  王  居  財
                                        法官  張  祺  祥
                                        法官  李  伯  道
      右正本證明與原本無異
                                              書  記  官
中      華      民      國    九十二    年      八      月      六      日
                                                                       Ｋ


司法院資訊處製作；財團法人民間司法改革基金會備份。
